【裁判字號】    94,上,142
【裁判日期】    950111
【裁判案由】    土地所有權移轉登記
【裁判全文】
臺灣高等法院高雄分院民事判決           94年度上字第142號
上  訴  人  甲○○
                      （送達處所：同縣內埔鄉○○路245號）
被上訴人    乙○○
訴訟代理人  孫嘉男律師
上列當事人間請求土地所有權移轉登記事件，上訴人對於民國94
年7 月20日臺灣屏東地方法院93年度訴字第402 號第一審判決提
起上訴，本院於94年12月28日言詞辯論終結，判決如下：
    主  文
上訴駁回。
第二審訴訟費用由上訴人負擔。
    事實及理由
一、被上訴人主張：因得知台灣屏東地方法院民事執行處將拍賣
    訴外人張盛基所有，坐落屏東縣萬巒鄉○○○段第5-4 地號
    土地，應有部分3680分之1695、同段第516 地號土地全部（
    下稱系爭土地），乃於92年7 月3 日委任上訴人代為投標，
    約定報酬新台幣（下同）8 萬元（原於同年5 月21日由被上
    訴之夫劉煥楠與上訴人受雇人李堅榮簽約，再於上開期日改
    由兩造承繼簽約），並由劉煥楠簽發同額本票1 紙以為報酬
    ，另交付30萬元為投標用之保證金。嗣於同年8 月21日第3
    次拍賣，以115 萬2200元由上訴人拍定，被上訴人再於同年
    10 月2日交付價金餘額85萬2200元，及辦理移轉登記等所需
    費用等10萬元與上訴人。詎上訴人於取得權利移轉證書，並
    於92年10月14日辦畢所有權移轉登記後，竟拒不將系爭土地
    移轉登記於被上訴人名下，爰依民法第542 條第2 項，請求
    上訴人將系爭土地移轉登記，聲明：上訴人應將系爭土地所
    有權移轉登記與被上訴人。原審為被上訴人勝訴判決，上訴
    人不服，提起上訴，被上訴人答辯聲明：上訴駁回等語。
二、上訴人則以：劉煥楠係系爭土地（5-4 地號）之共有人，且
    拍賣公告註明拍定後不點交，故委任其以自己名義投標，及
    得標後負責除去租賃，再以買賣方式移轉於被上訴人。迨92
    年8 月21日其依約標得系爭土地後，被上訴人為保障權益，
    復於同年10月2 日與其簽訂「不動產買賣契約書」，約定如
    無法於一年內排除租賃，則由其以144 萬8000元向被上訴人
    買回系爭土地。反之如能排除租賃，則被上訴人應再給付上
    訴人仲介尾款19萬5800元，其亦確曾對承租人及張盛基提起
    給付租金及返還不當得利訴訟，卻仍未能於一年內排除租賃
    ，依約即由其以上開金額買回系爭土地，被上訴人只能請求
    其給付144 萬8000元，而不得請求將系爭土地移轉登記與被
    上訴人等語抗辯。原審為上訴人敗訴判決，上訴人不服，提
    起上訴，聲明：（一）原判決廢棄。（二）被上訴人在第一
    審之訴駁回等語。
三、被上訴人主張曾於上開時地，委任上訴人以自己名義參與原
    審民事執行處91年度執字第10390 號執行事件投標，經以11
    5 萬2200元拍定，並由被上訴人繳清價金，取得權利移轉證
    書後已辦妥所有權移轉登記為上訴人，經催告移轉為被上訴
    人所有未果之事實，業據被上訴人提出法院公文封、國庫臨
    時收據各一件、本票、支票、土地登記謄本各二件及兩造互
    寄之存證信函各一紙（以上均為影本）附卷（原審卷7 至18
    頁、52頁）為證，且為兩造不爭，復經原審調閱上開執行卷
    宗無誤，然為上訴人以前開情詞抗辯，是本件爭點乃：（一
    ）兩造92年10月2 日所簽訂之「不動產買賣契約」（下稱丙
    契約）是買賣契約或委任契約？（二）上開買賣契約書特約
    事項所載，是否係指被上訴人僅得向上訴人請求給付144 萬
    8000元，而不得請求移轉系爭土地所有權？茲分述之：
四、兩造92年10月2 日所簽訂之丙契約是買賣契約或委任契約？
    （一）查上訴人主張系爭土地之委任投標，原由劉煥楠與李
          堅榮於92年5 月21日接洽簽訂預定買賣契約書（下稱
          甲契約），再轉由兩造於同年7 月3 日簽訂預定買賣
          契約書（下稱乙契約），嗣得標後因被上訴人擔心無
          法排除租賃而遲遲未繳付價金餘額，雙方乃再於同年
          10月2 日簽訂丙契約，特別約定如租賃無法排除，以
          致所有權交付有瑕疵時，由賣方（指上訴人）買回，
          返還一切金額144 萬8000元，承買人必需辦理分割給
          買受人，固據其提出被上訴人對於形式上真正不爭之
          甲、乙契約書及丙契約書一份在卷（46、48、51頁）
          可證。然被上訴人以丙契約其他特約事項，係是指屆
          期未能排除租賃時，被上訴人可選擇不排除租賃而要
          求上訴人移轉登記為被上訴人所有，或要求上訴人支
          付約定之價額等語抗辯。
    （二）按解釋當事人之契約，應於文義上及論理上詳為推求
          不得拘泥字面，致失當時立約之真意；又解釋當事人
          所立書據之真意，以當時之事實及其他一切證據資料
          為其判斷之標準，不能拘泥字面或截取書據中一二語
          ，任意推解致失真意。最高法院19年上字第58號、19
          年上字第28號分別著有判例可資參照。
    （三）經查，本件乙契約係承繼甲契約而來，丙契約則係上
          訴人受委任標得後為確保租賃之排除而另行與被上訴
          人簽訂，且乙契約為委任契約，為兩造不爭，至上訴
          人則主張丙契約係買賣契約；反之，被上訴人則主張
          委任契約。姑不論上訴人於原審中已自承: 「該不動
          產買賣契約性質上是屬於另一委任契約，原告委任我
          去排除租賃關係交付土地的事宜，並給付我19萬5800
          元之酬勞... 」等語（原審卷126 頁），核與其於本
          院準備程序中之陳述: 「（就契約第2 條第4 項之約
          定為何種款項？）那一條是排除租賃後被上訴人應支
          付給我的對價。」相符（本卷56-1頁）。然依此締約
          目的及事件經過、處理流程觀之，乙契約是委任契約
          既無疑義，且乙契約之委任投標又因拍定而目的已達
          ，茍無就他事項為約定，被上訴人要無另行支付報酬
          與上訴人之理，丙契約所約定19萬5800元即為被上訴
          人委任上訴人處理排除租賃之對價，從而被上訴人主
          張係另一委任契約，要可信實。
    （四）至上訴人雖引丙契約第9 條買賣標的物限於排除租賃
          時辦理移交，及其他特約事項所載租賃無法排除，以
          致所有權交付有暇疵時由賣方買回，返還144 萬8000
          元等，據以主張只要未能於一年約定時間（契約未明
          載時間，然業經證人李堅榮於原審證實），被上訴人
          即只能請求給付價金等語。然上訴人初無買受系爭土
          地之意思，僅係單純受託投標，否則既身為土地代書
          ，又辦理代為標買法院拍賣事宜，其儘可自己競標，
          要無向標得者買受之理。反之，被上訴人自始即有意
          買受系爭土地，其所擔心者僅是否排除租賃，故不惜
          約定再支付上訴人排除租賃之對價，業如上述。此情
          復為上訴人及證人李堅榮所認知。雖李堅榮於原審證
          述：「（兩造在其他特約事項約定之真義為何？）如
          果被告未能辦妥約定處理的事情，就必須把被告所標
          得的土地買下來，以免原告蒙受損失，至於價金就以
          約定的為準。」等語（原審卷139 頁），然此益徵被
          上訴人當時介意之點即為排除租賃。況系爭土地之標
          買價金全額為被上訴人支付，此為上訴人自認，且於
          簽訂丙契約之前，縱系爭土地已移轉於上訴人名下，
          上訴人本即有將之移轉為被上訴人所有之義務，再者
          ，系爭土地不點交，業經原審調閱上開執行卷，且為
          為兩造知悉，是上訴人依乙契約標得系爭土地，委任
          契約目的已達，即使未排除租賃，亦無債務不履行問
          題，已如前述。何況上訴人如於簽訂丙契約時，已有
          改變買受系爭土地之意思，其儘可以該約定價額與被
          上訴人直接簽訂買賣契約即可，無須大費周章，為其
          他特約事項之約定，是李堅榮雖為上開證述，仍無礙
          契約當事人當時之真意乃在於租賃排除一節。倘再參
          以乙契約委任目的已達後，另行為排除租賃之委任如
          上等締約目的，及事件經過、處理流程、雙方訂約利
          異等綜合判斷，應認丙契約其他特約事項之訂約真義
          ，係如屆期無法排除租賃時，由被上訴人依乙契約請
          求上訴人將系爭土地移轉登記與被上訴人，或請求交
          付144 萬8000元擇一行使，方符當事人「訂約時」之
          真義，此種履行方式選擇之約定，自無礙於丙契約之
          委任本質。
五、上開契約書特約事項所載，是否係指被上訴人僅得向上訴人
    請求給付144 萬8000元，而不得請求移轉系爭土地所有權？
    按受任人以自己名義，為委任人取得之權利，應移轉於委任
    人，民法第541 條第2 項定有明文。本件兩造所訂屬委任契
    約，且系爭土地係上訴人以自己名義為被上訴人取得，為兩
    造不爭。而丙契約係被上訴人委任上訴人排除系爭土地租賃
    之另一委任契約，與乙契約並不衝突，故不影響乙契約之原
    來效力。至乙契約之「其他特約事項」，當事人訂約真義及
    目的，既非排除或變更乙契約之效力，而係提供被上訴人於
    約定排除租賃期限屆滿時，選擇要求上訴人移轉系爭土地所
    有權與上訴人，或上訴人交付144 萬8000元，業如前述，茲
    被上訴人既於93年6 月25日以存證信函向上訴人請求移轉系
    爭土地與被上訴人（原審卷60至61頁），且上訴人亦已收受
    該存證信函，且為上訴人不爭，應認債之履行方式業已確定
    ，從而，被上訴人本於民法第541 條第2 項委任人移轉登記
    請求權，請求上訴人將系爭土地移轉登記與被上訴人，即屬
    有據。
六、綜上所述，被上訴人主張系爭土地為其委任上訴人以上訴人
    名義取得，丙契約特約事項，在提供被上訴人得就移轉登記
    或請求交付144 萬8000元擇一行使，並無改變乙契約性質或
    變更其效力為可採，上訴人所辯均為無可取。從而，被上訴
    人本於委任人移轉請求權法律關係，請求上訴人將系爭土地
    移轉登記與被上訴人為有理由，應予准許。原審判命上訴人
    應將系爭土地辦理移轉登記與被上訴人，於法並無不合。上
    訴意旨指摘原判決不當，求予廢棄改判，為無理由，應予駁
    回其上訴。又本件為判決基礎之事實已臻明確，兩造是否共
    有，應如何分割之約定等其餘攻擊、防禦方法，於判決結果
    不生影響，爰不逐一論述，併此敘明。
七、據上論結，本件上訴為無理由，依民事訴訟法第449 條第1
    項、第78條，判決如主文。
中    華    民    國    95    年    1     月    11    日
                              民事第五庭
                                  審判長法官     曾錦昌
                                  法      官     楊富強
                                  法      官     黃國川
以上正本證明與原本無異。
如對本判決上訴，須於判決送達後20日內向本院提出上訴狀，其
未表明上訴理由者，應於上訴後20日內向本院提出上訴理由書（
均須按他造當事人之人數附繕本）。上訴時應提出委任律師或具
有律師資格之人之委任狀，並依附註條文規定辦理。
中    華    民    國    95    年    1     月    11    日
                                  書  記  官     梁雅華
附註：
民事訴訟法第466 條之1 ：對於第二審判決上訴，上訴人應委任
律師為訴訟代理人，但上訴人或其法定代理人具有律師資格者，
不在此限。
上訴人之配偶、三親等內之血親、二親等內之姻親，或上訴人為
法人、中央或地方機關時，其所屬專任人員具有律師資格並經法
院認適當者，亦得為第三審訴訟代理人。第1 項但書及第2 項情
形，應於提起上訴或委任時釋明之。


司法院資訊處製作；財團法人民間司法改革基金會備份。
